【裁判字號】    99,交聲更,8
【裁判日期】    990729
【裁判案由】    聲明異議
【裁判全文】
臺灣彰化地方法院交通事件裁定        99年度交聲更字第8號
原處分機關
即移送機關  交通部公路總局臺中區監理所彰化監理站
異  議  人
即受處分人  甲○○
上列受處分人因違反道路交通管理處罰條例案件，對於交通部公
路總局臺中區監理所彰化監理站於民國98年11月16日所為之處分
（彰監四字第裁64-GQ0000000號裁決書）聲明異議，經本院於99
年2月26日以98年度交聲字第1730號裁定駁回異議後，異議人不
服，提起抗告，由臺灣高等法院臺中分院於99年5月5日以99年度
交抗字第276號裁定撤銷發回更為裁定，本院裁定如下：
    主  文
異議駁回。
    理  由
一、原處分意旨略以：本件異議人即受處分人甲○○於民國98年
    4月26日15時16分許，駕駛其所有車牌號碼3605-UD號自用小
    客車，行經臺中市○○○街與文昌東五街口處，因有「在禁
    止臨時停車處所停車」之違規事實，經臺中市警察局交通隊
    逕行舉發，嗣原處分機關依違反道路交通管理處罰條例第56
    條第1 項第1 款之規定，裁處受處分人罰鍰1,200 元（已於
    98 年11 月8 日繳納），於法應無不合等語。
二、聲明異議意旨略以：系爭停車地點在98年4 月中旬之前並未
    畫線禁止停車，是之後才畫的，且該地點在巷弄內非大眾行
    車之北平路上，其停車並未阻礙行車，亦未影響公共安全，
    畫線本身即違法，又其領車時已繳過錢，半年後又寄一次罰
    單，甚不合理，爰依法聲明異議等語。
三、按受處分人不服道路交通管理處罰條例第8條所定主管機關
    所為之處罰者，得於接到裁決書之翌日起20日內，向管轄地
    方法院聲明異議，道路交通管理處罰條例第87條第1項定有
    明文。另按違反道路交通管理事件統一裁罰基準及處理細則
    （下稱裁罰基準及處理細則）第48條第1項規定：「違反道
    路交通管理事件，行為人認為舉發之事實與違規情形相符者
    ，得於接獲通知單後，親自或委託他人持該通知單，不經裁
    決向指定之處所，逕依裁罰基準執行並繳納罰鍰結案」。同
    細則第59條第2 項規定：「依第48條第1 項辦理經繳納罰鍰
    後，若有不服者，得於20日內向處罰機關陳述。」但此之「
    結案」僅生在行政流程上結案之效果而已，並不發生對違規
    行為之終局裁決處罰確定之效果，即該結案並不等同已為裁
    決處分，蓋法令仍允許自動繳納罰款之受處罰人事後於20日
    內向「處罰機關」為不服之「陳述」（即救濟，處罰機關就
    此仍應為裁決）。又此種於裁罰基準及處理細則為因應自動
    繳納罰款後之不服而增設之陳述救濟途徑，並不同於受處分
    人對裁處罰機關書面裁決不服之救濟途徑，後者係依道路交
    通管理處罰條例第87條規定，即由受處分人，於接到裁決書
    之翌日起20日內，以向管轄「地方法院」「聲明異議」方式
    為之，此二者救濟之設計明顯有所不同。甚且，後者之不服
    救濟係本於母法即道路交通管理處罰條例所明定向司法機關
    請求裁判之聲明異議權，為憲法所保障之訴訟權，前者則僅
    係基於子法即裁罰基準及處理細則所創設之向原處罰機關聲
    明之不服陳述權，基於子法不得逾越母法，公法上權利不得
    剝奪，前者之不服陳述權自不能亦無法取代後者之聲明異議
    權，是以即使自動繳納罰款之受處分人，於依裁罰基準及處
    理細則規定繳納罰款後，縱使未於規定期間內陳述不服，因
    該自動繳納罰款之結案，終究與處罰機關之書面裁決有別，
    並不當然發生對違規行為之終局裁決處罰確定之效果，於就
    同一違規行為經處罰機關另為裁決處罰時，受處分人自得再
    依法就該裁決處分，行使聲明異議權以資救濟，蓋人民對國
    家任何公權力作用行為均應有救濟之權，此為當然之理，否
    則將生處罰機關已為裁決處分，卻無法對之聲明異議之謬（
    臺灣高等法院臺中分院99年度交抗字第276 號號裁定意旨參
    照）。本件受處分人所有車牌號碼3605-UD 號自用小客車（
    以下稱系爭車輛），於98年4 月26日15時16分許，在臺中市
    ○○○街與文昌東五街口處，因有「在禁止臨時停車處所停
    車」之違規事實，經臺中市警察局交通隊掣開中市警交字第
    GQ0000 000號違規通知單逕行舉發，受處分人接獲違規通知
    單後於98年10月27日向原處分機關即交通部公路總局臺中區
    監理所彰化監理站提出申訴，而原處分機關函請原舉發單位
    即臺中市警察局查證，經臺中市警察局於98年11月2 日以中
    市警交字第0980082405號函覆原處分機關請依法裁處，嗣後
    受處分人先於98年11月8 日繳納罰鍰1,200 元結案，原處分
    機關再於98年11月16日以彰監四字第裁64-G Q0000000 號裁
    決裁罰受處分人罰鍰1,200 元，受處分人於接到裁決書後之
    20日異議期間內即98年12月4 日提出本件聲明異議等情，此
    有本院卷附之上開裁決書、臺中市警察局函文，及臺灣高等
    法院臺中分院99年度交抗字第276 號卷附之申訴書、公務電
    話查詢紀錄表在卷可按。是本案既經受處分人向原處分機關
    提出申訴表示不服，雖其於繳納罰鍰1,200 元結案後未於20
    日內向處罰機關陳述，然原處分機關仍向受處分人寄發上開
    裁決書，依前揭說明意旨，自毋須查明受處分人於繳納罰鍰
    結案後，有無逾20日陳述期限之爭議，從而，本案仍應依道
    路交通管理處罰條例第87條第1 項規定，須自受處分人接到
    裁決書之翌日起20日內為聲明異議期限，受處分人既於異議
    期間內提出本件聲明異議，故其聲明異議仍屬合法，先予敘
    明。
四、又按汽車停車時，在禁止臨時停車處所不得停車，道路交通
    安全規則第112 條第1 項第1 款定有明文。而劃設於道路緣
    石正面或頂面，或劃設於路面之紅色實線標線，係屬禁止臨
    時停車線，用以指示禁止臨時停車路段，道路交通標誌標線
    號誌設置規則第169 條第1 項設有明文規定。次按汽車駕駛
    人，在禁止臨時停車處所停車者，處新臺幣（下同）600 元
    以上1, 200元以下罰鍰，道路交通管理處罰條例第56條第1
    項第1 款亦規定甚明。本件受處分人雖不否認其所有之系爭
    車輛，在前揭時、地有本件舉發所指之違規事實，惟辯稱該
    處所係在巷弄內非大眾行車的道路且其領車時已繳費等語。
    經查：臺中市警察局函覆原處分機關函文略以：「牌號3605
    -U D號自用小客車於98年4 月26日15時16分在本市○○○街
    與文昌東五街口紅線違規停車（引擎熄火，駕駛離座）屬實
    ，本局依法拖吊移置並無不當…」等語，此有上開臺中市警
    察局98年11月2 日中市警交字第0980082405號函文1 紙在卷
    可考。再觀諸本院卷附之現場取締照片，可知受處分人上開
    車輛所停放之道路路緣，明顯劃有紅色實線，一望即知，該
    系爭車輛又確實停放在禁止臨時停車之紅色實線路段，並無
    疑義，縱使受處分人辯稱該系爭車輛所停放位置部分為巷弄
    內屬實，惟該處既經主管機關劃設紅線禁止臨時停車，而受
    處分人係考領有適當駕駛執照之用路人，本應隨時注意各項
    道路交通標誌、標線之規定並確實遵守，以利行人通行及維
    護道路交通安全與通暢，故其辯稱紅色標線設置不當云云，
    無足可採。又按汽車駕駛人在禁止臨時停車處所停車時，交
    通勤務警察、依法令執行交通稽查任務人員或交通助理人員
    ，應責令汽車駕駛人將車移置適當處所；如汽車駕駛人不予
    移置或不在車內時，得由該交通勤務警察、依法令執行交通
    稽查任務人員或交通助理人員為之，道路交通管理處罰條例
    第56條第3 項定有明文。本件受處分人既有前開違規停車行
    為，則執勤員警依據上開規定，本得將違規車輛移置至適當
    處所，是執勤員警執行本件違規車輛之拖吊，既非違法，受
    處分人領車時，自應繳納拖吊費用。至受處分人抗辯已繳納
    拖吊費用云云，惟拖吊費用與違規罰鍰究屬二事，尚不得謂
    已繳納拖吊用費而免除違規停車行車應負之責任，受處分以
    前開詞語置辯，均非可採。
五、綜上，受處分人在上揭時、地有「在禁止臨時停車處所停車
    」之違規事實，洵堪認定。原處分機關依據道路交通管理處
    罰條例第56條第1項第1款及違反道路交通管理事件統一裁罰
    基準表之規定，裁處罰鍰1,200 元，於法並無不合，本件異
    議為無理由，應予駁回。
據上論結，應依道路交通管理處罰條例第87條第2項、道路交通
案件處理辦法第19條，裁定如主文。
中    華    民    國    99    年    7     月    29    日
                  交通法庭        法  官  黃玉齡
以上正本證明與原本無異。
如不服本裁定，應於裁定送達後5日內向本院提出抗告狀 (須附
繕本 )。
中    華    民    國    99    年    7     月    29    日
                                  書記官  黃鏽金

司法院資訊處製作；財團法人民間司法改革基金會備份。
